Inventaris van de eigentijdse Toegangen, Instructies en Rapporten van de Oost-Indische Archipel
Nationaal Archief, Den Haag
- Hydrografische Rapporten, 3.2
  - Hydrografische rapporten., januari 1906- juni 1929; 4
    No.153: 6 December van Makasser. Vervolgen de opneming Kalao Toea met omgeving Bij vertrek van het terrein op 13 Januari blijft nog over te doen: Marianne rif, Madoe, Postpaard en een paar kleinigheden beW. Djampea en beO. Bonarate. In dit rapport wordt over de controle en aansluiting gesproken, ook met betrekking tot het Angelica-rif.
    No.153a: Vetrokken 27 Maart 1920 van Soerabaja. Kwamen den 31sten bij het Marianne rif, namen dit op, leggen het vast d.m.v. een astr. peiling op de O. piek van Kalae en de ZW. piek van Kalao Toea. Plaatsen peilschaal te Bonerate teneinde de afwijkende getijconstanten te controleeren. Voltooi en het stukje 100 vms lijn op Oost kust Bonerate en vervolgens op Zkust en NW. kust van dit eiland. Nemen vervolgens Kalao Toea, Madoe en Postpaard op. Controleeren en vullen de opneming van Kajoe Adi en Kaoena aan. Mededeeling betreffende achterlijkheid der kaart van de reede van Makasser.
    No.153b: Breedte observatie te Garaoepa (Kalaoe Toea). Beschouwingen over netswijzigingen en uitkomsten astr. waarnemingen. Uitkomsten getijwaarneming te Bonerate (constanten), welke sterk afwijken van die gepubliceerd. door Dr. van der Stok. Vertrekken 8 Mei naar Makasser naar straat Laoet verrichten daar revisie werk en dreggen daarbij verschillende gedeelte af. Critiek op de vorige heropneming van het gedeelte beO. Anak Soewangi.
    No.154: met calque. Vetrokken 31 Mei van Soerabaja. Stelden een onderzoek in naar mindere diepte ZO. van Paternostor on beZ. Postiljon-eil. Ankeren den 13den in de Ake-Lamo baai (O. kust Malmahera) en vervolgen de opneming langs de Z. kant van de ingang dor Kaoe-baai tot Bobale. Weersomstandigheden gunstig.
    No.155: Vertrokken 10 Juli van Ternate. Ankerden den 11den ter rrede Tobelo. Trianguleeren van Miti tot Bobale en ein de Kaoe baai met vaste drichoekon. Looden op NW. kust voor ingang der baai en in de Wasile-en Kaoe-baai. Verrichten variatie-bepalingen in de Kaoe baai. Weersomstandigheden in de Baaien niet geheel gunstig, bij krachtige Z. een ZW. winden lastige zee, vooral onder Bobale.
    No.156: Schrijven Chef Hydr. aan Commandant van Doorn om inlichtingen over triangulatie nabij Kalao Toea en bij hoek Lelai (Halmahera). Vraag of opneming Nanoei groep nog te wachten staat. Idem naar meening commandant over ondiepte op 7o 40 en 118o 20'01. (beN. Soembawa en beO. Paternoster) Gedachtewisseling over netswijziging door astr. waarn. der opnemingen van Halmahera.
    No.157: Schrijven Chef Hydr. aan de commandant van Doorn over al of niet netswijziging der opneming Djampea en Kalao-Toea-groep. Verzoek om Hydr. rapporten wat uitvoeriger te maken. Nadere gegevens omtrent astronomisch bepaalde punten op het terrein: Halmahera en omgeving.
    No.158: Vetrokken 18 Augustus. 1920 van Ternate naar Tobelo en Kaoe. Peilschaalwaarnemingen te Kaoe. Trianguleeren en belooden de Kaoe-baai. Kaoe-rivier van geen beteekenis voor de scheepvaart. Observeeren de Breedte te Pasir Poetih. Vinden 4" verschil. Z. van Kaoe-baai resteerd nog een klein gedeelte: de re ede Aka Selaka. Mededeeling omtrent foutieve voorstelling op de kaart tusschen N. punt Halmahera en het Z. lijkste der N. Loloda-eil., hetgeen beter gegeven wordt op de schetskaarten van den Topo. dienst.
    No.159: Vertrokken 1 October '20 van Ternate naar Koae. Nemen reede Aka Selaka op. Trianguleeren daarna over Tobelo-eil. en een enkele maal met drijven schip naar hoek Leoari. Kaart "de Jong" Blijkt goed te zijn, alleen de schaal is minder juist. Observeeren de breedte op Miti. Looden tot nabij hoek Loeari. Slechts reede Tobelo nog niet gereed. Op hoek Loeari werd steenen pilaartjes geplaatst en de kenbare bomgroepen op Toepoe2, (top) Kokara Lamo (Kok) en Toö Noeöe (Noe) terugvindbaar vastgelegd met verzoek aan gezaghebber de boomen te doen sparen. De opneming werd woorloopig afgebroken. Van uit Ternate werd astronomisch een anijding genomen op goed vastgelegden bergtop Soebaiman Keoe baai, Te Tobelo werden alleen dag peilschaalwaarnemingen gedaan. Weer vrij gunstig, kenteringachtig, zware buien, deining in straat Tobelo.
    No.160: Antwoord op schrijven No.156. Over de daarin genoemde ondiepte, de triangulatie nabij Karompa-Besar en nabij hoek Lelai, over netsverbetering Halmahera. Bevat verder enkele vragen.
    No.161: Vertrokken 10 November 1920 van Tornate Naas Tobelo eil. Beeindigen de opneming tot hoek Loeari. Basis Aar-Noe vastgelegd ter vervolg opneming. Vertrokken 18 November naar Misool en ankerden den 20sten ter reede Waigama. Observatie plaats niet terugkunnende vinden, wordt de breedte en lengte geobserveerd, de laatste ten opzichte van Ambon. Gebroken basis wordt 2 maal gemeten, groot 3076. 34 M. met 0.3 M. verschil. Trianguleeren en looden. Variatie-bepalingen bij Tobelo en N. kust Misool.Weer was gunstig.Minder diepte gevonden nabij Jef Doif groep Peilschaalwaarnemingen worden gedaan te Waigama.
    No.162: Memorie Kruijs over netswijziging opneming O.kust Nalmahera.
    No.163: 13 December van Ambon naar Misool. Beschouwingen over uitkomsten astrplaatsbepaling ten opzichte van die van Oudemans. Trianguleerden, met vaste driehoeken en looden ter NW.kust Misool. Mededeeling getijconstanten te Kaoe. 31 December te Ambon terug en 11 Januari 1921 te Soerabaja.
    No.164: Antwoord commandant van Doorn op No.157.Beschrijving vischtuig straat Laoet. Opmerkingen over boekje "Geographischen ligging enz." Betoog wenschelijkheid telegraphische lengte bepaling Ternate en eenige andere plaatsen in den Oosthoek.
    No.165: Instructie aan de Commandant van alle opnvrtg. om de diepte op minuutbladen uit te drukken in meters en kwartmeters.
    No.166: Antwoord aan Comandant van Doorn op schrijven No.160 en 164 in den doos. Gegevens betreffende ondiepte op 7o 40'Z. br.en 118o14'01.; gedachtewisseling over opneming Manoei-groep, over triangulaties bij de hoeken Lelai en Wajombli en over netswijziging Halmahera O.kust. Schrijven aan Commandant Zeemacht ter aanbieding afschrift dezen brief waarbij wordt aangedrongen op benutten eventueele gelegenheid lengte bepaling in Oost-hoek.
    No.167.: Schrijven aan Commandant Zeemacht ter aanbieding afschrift studie Remijnse over lengten astronomisch bepaalde punten in den Oosthoel.
    No.168: 25 April van Soerabaja. Ankerden den 27sten in de Pamoekanbaai op de Oostkust van Borneo voor revisie opneming. Namen basis en broedte en lengte van de kaart. Bepaalde getijoonstanten en ligging middenstandsvalk. Gegeven stroomsnelheid. Ligging baken en ondiepte in Moord uitgang Hovenvaarwater waarvan calque is bijgevoegd.
    No.176: 30 Juni zetten de opneming ter NO.kust Halmahera voort bij Tg. Loeari op de gemerkte bakens. Trianguleeren gedeeltelijk met schip, gedeeltelijk met vaste drichoeken door de straat tusschen Halmahera en Morotai en tusschen Rau en Morotai. Komen tot Tg.Bisoa. Belooden de kust van Halmahera tot dien hoek.benevens gedeeltelijk de Westkust van Morotai.
    No.177.: Beschouwingen over de aansluiting der opneming Misool 1922 met de opneming Salwatti 1913.
    No.178: 9 Augustus- 14 September. Trianguleeren en belooden West-en Zuidkust Morotai. Verbetering schaal bestaande kaart (van de Jong). Nemen uit Z. kust Morotai een actr. peiling op bepaalde bergen van het reeds opgenomen schiereiland tusschen de Kaoe-en Boeli-baai. Resultaat matig, hetgeen moet worden toegeschreven aan minder nauwkeurige bepaling dier toppen.
    No.179: Voorstel netswijziging opneming Tobello-silanden en Noord Halmahera.
    No.180.: Enige nadere toelichting en verbetering op netswijziging sub. 179. (4) vervolgen opname Misool.
    No.184: Februari Geheim. Vertrekken na gereedheid herstellingen van Soerabaja naar de Laurot-eilanden tot het verrichten van een geheime opdracht. Stellen onderweg een onderzeek in naar een gerapporteerde ondiepte (B.a.Z. Batavia 76/193-1920). Voorbeeld van nauwkeurige basisbepaling op tuighoogte. Als bijlagen: de geheime beschrijving der Mata Siri baai, bevattende voorstel wijziging zeemansgids, en afschrift rapport Commandant Bulhond over die baai.
    No.185: 1/2 Februari-1/2 Maart. Heropneming Kloempangbaai. Korte serie getijwaarnemingen. Afwijkende weersomstandigheden. Komen ne afloop ter reede Makassar. Bijlage uitkomsten getijberekening (in getijden-archief).
    No.186: 1/2 Maart. Geheim. Heropneming Beling Belingbaai op groote schaal. De bestaande kaart wijkt belangrijk af van de werkelijkheid. Ook trok het de aandacht dat tusschen hoek Mandar en de Belingbaai verscheidene zeer kenbare bergtoppen aanwezig zijn, welke niet op de kaart voorkonen. De waterbeweging walt in de baai tusschen die van Madjene en Donggala, doch vertoont de meeste overeenkomst met die van laatstgenoemde plaats. Scherpe critiek op in Dl. IV gegeven zeilaanwijzing. opgave van aan boord aanwezigen loodingtoestellen. 5 April te Makasser terug.
    No.187: 1/2 April-1/2 Juni. Beginnen opneming W. kust Halmahera op basis bank Bis (o.a.)-baak Vlug (op Z-kant Rao), gedeeltelijk met vaste driehoeken, gedeeltelijk met drijvend schip. Weersomstandigheden (hoewel de beste tijd van het jaar) weinig gunstig. Controle-azimuth beZ. Zuid Lolodaeil. geeft bevredigend resultaat. Opneming komt gereed tot Tg. Ligoemadehe Peilschaalwaarnemingen (lange serie) te Asimiro. Mededeeling omtrent misleidende vorm der Iboe.
    No.188: Augustus. Opneming Loloda-baai. Trianguleeren en looden vervolgens op Noord en Oostkust Moratai, hetgeen wegens buitengewoon ongunstig weêr moet worden afgebroken. Werken vervolgens nabij Ternate, Tidore en in de Dodinga-baai. Meten een basis op Ternate, trianguleeren grootendeels met vaste driehoeken tusschen genoemde eilanden en de wal, benevens de Dodinga-baai. Bepalen de lichtopstanden te Ternate. Bepalen de heuvel "Dodinga" (215) en "Stopekegel" (841) bekend uit de opneming Kaoe-baai. Vinden nagenoeg geen breedteverschil, doch is 'lengteverschil, Beschouwingen over netswijziging. De geheele maand byzonder ongunstig weer, sterk afwijkende van de bekende beschrijving.
    No.189: September. Beschouwing over netswijziging Halmahera. Boginnen de oplooding der Noordkust van Seran van Kawa-Sawai. Zetten de triangulatie naar beide kanten voort (zie de. 3-200). Laten peilschaalwaarnemingen verrichten bij kampong Taniwel. Mooi weer, doch slecht zicht. Voorstel opneming N. kust Seran over te dragen aan van Gogh. Dit is door C.Z. goedgekeurd, zie instructie's No.11. Opgave van plaats van twee bergtoppen geschikt voor eventueele aansluiting latere opneming Z.kust Seran. (Zie ds. 3-215).
    No.190: Voorstel aan O.Z. om te Ternate gelijksoortige draadlooze lengtebepaligen te doen verrichten als door de Tydoman te Ambon zijn gedaan (zie de. 3-203 met bijlage).
    No.191: November. Vervolgen de opneming ter Westkust Halmahera, uitgaande van Ternate. Komen om de Moord gereed tot Tg. Roraimadehe; om de Zuid tot Tg. Dobegasi. Juister plaatsopgave van de twee bergtoppen op Seran, waarvan sprake is in No.189. Getijoonstanten en getijbeschrijving Taniwel (N. kust Seran), gedeponeerd in getijarchief. Weersomstandigheden byzonder gunstig.
    1924 van Doorn.
    No.192.: 1924. "vDoorn".-Vervolgen werk bij Missol. Bepalen de richting van enige bergen op Oost-Ceram uit een baak, (zie verkenning); opmerkingen over het Molukkenverslag van Dr. Verbeek. Behartenswaardige wenken over regeling/gebruik theodoliet.
    No.193.: Mei. met bijlage. Voorloopige uitkomsten tijdsbepalingen te Ternate. Trianguleeren en belooden ontbrekend gedeelte W. kust Halmahera benoorden Ternate. Trianguleeren en belooden vervolgens O. kust Morotai. Sluiten deze triangulatie met een verschil van 1". 9. in br. en 4". 3 in lengte over 110 zeemijlen. Mededeeling over wijze van belooding waarbij de sleep zich op het schip bepaald en het laatste door meting uit een baak wordt vastgeledg. Mededeeling over het stellen van afleesmikroscopen en over fouten, welke ontstaan kunnen door statiefverstelling tengevolge van ongelijkmatige zonsverwarming van het vochtige statief. Aanbeveling geen theodolieten met verstelbare verdeelde randen aan te schaffen. Verrichten draadlooze lengte bepalingen te Ternate. Waarschuwing tegen het aanbrengen van verbeteringen in kaarten van opgenomen terreinen op grond van rapporten van zeevarenden, welke geen opnemers zijn. Zetten de opneming voort van de Noordkust van Seran, beO. de Toedjoeh eilanden.
    No.194: Definitief voorstel netswijziging opnemingen Halmahera vanaf Boeli tot Tg. Bisoa en van daar tot Ternate, welke is aangenomen en uitgevoerd.
    No.195: 1/2 Juli-1/2 Augustus. Vervolgen de triangulatie der Noordkust van Seran tot aansluiting is verkregen op bk. Kat (opneming Tydeman, uitgaande van Boeli, 1923). Voorbeeld van gelijktijdige triangulatie van twee bakens met behulp van drijvend schip. De baaien van Sawai, Wanai en Hatiling zijn op grooter schaal opgenomen. Omtrent de plaats van baak Kat der opneming van de Tydeman bleef eenige onzekerheid bestaan. Bij de aansluiting werden verschillen gevonden van 22" in br. en 1' 15" in lengte. Het laatste komt na toepassing der uitkomst van de draadlooze lengtebepaling te Ambon, op tot 51". Beoordeeling der gevonden verschillen. Ook de plaats Oudemans 1866 te Wahai werd in de triangulatie opgenomen. De belooding kwan gereed tot Tg. Hewal (beO. Wahai). Een tweede wruchteloos onderzoek werd ingesteld naar het tweede Telegraafrif nabij de Toedjoeh eilanden. Het weder was niet zeer gunstig. Van Misool werd tijdens verslagtijd niets gezien. Aanvulling op het voorstel netswijziging Halmahera (H.R. ds. 4-194).
    No.196: Beredeneering van en uitkomsten der draadlooze lengtebepaling van Ternate volgens nachtelijke tijdseinen Malabar.
    No.197: September. met calque. Gegevend voor aansluitingen der opnemingen van Geram, benevens opmerkingen over de diverse gebruikte lengte van Ambon bij de verschillende opnemingen (ook van Misool en Nieuw Guinea van Sabra-Kaap v/d Bosch) welke van die plaats zijn uitgegaan. Verhandeling over de regeling van een ontregeld universaal-instrument Repsold. Opneming straat BoaNo.Commandant Luit. ter zee lste klasse R. van Tijen.
    No.198: 1/2 October-1/2 November met calque. Beeindigen de opneming van BoaNo.Gegevens ontrent inpassing gedeeltelijke opneming van Doorn 1919. Verder gegevens omtrent aansluiting opnemingen Noorkust Ceram door opneming astr. punt. P.M. ter Westkust Boano in de triangulatie. Nemen het getij een dag waar, waaruit blijkt dat op gemiddeld Ambon-Taniwel kan worden gereduceerd.
    No.202: Februari. Onderzoek van de merklijnen nabij de straten Molo en Linta, in verband met het vastloopen van Hr. Ms. Mataram en K IV. Met afschrift opdracht.
    No.203: telegram Hisp. betreffende ligging top Binaja op Ceram volgens triangulatie Misool.
    No.209: 1/2 Mei-1/2 Juni met 3 oalquen. Trianguleerden en loodden ter Westkust Halmahera van Mareh tot Kajoa, Bepaalden de toppen 800 en 786 voor de aansluiting met de opneming 1914 Weeda-baai. Enkele aanwijzingen voor schaal te vervaardingen kaarten. Mededeeling over gevonden riffen. Pellschaal waarnemingen verricht te Sabatang. Onderzook Talbetrif. Voorstel aansluiting opneming Weedabaai 1914 aan de nuidige. Weersomatandigheden buitengewoon gunstig.
    No.210: Schrijven aan Commandant over Talbotrif: verzoek om toezending calque Mareh tot Kajoa en beschouwingen over netwijziging naar aanleiding van h.r. No.209.
    No.212: Juli-met calque. Trianguleerden en loodden tusschen Kajoa, Noordkust Batjan en Halmaheira.
    No.214: Schrijven aan C.Z. over gegevens betreffende Talbotrif. en rif op ± 100 zm. WZW. van Boeroe met voorstel naar beiden een onderzoek per vliegtuig te doen instellen.
    No.215: Augustus. met calque en getijbeschrijving Sabatang (deze laatste afgegeven aan getijden-archief). Trianguleeren tusschen Loloen, Goera-itji eilanden en Batjangroep, looden ter N. kust Batjan groep en op ZW. en N. kusten der Kajoa-groep. Onderzook in de baai van Pajahi naar gerapporteerd gevaar, hetgeen niet werd gevonden en niet bestaand werd geoordeeld. Verrichten astron. plaatsbepalingen te Ganei op tijdsein Malabar; merken de plaats. Weersomstandigheden gunstig.
    No.216: 9 September-24 October. Trianguleeren en looden NW. van de Batjan-groop. Beeindigen het werk aldaar met inbegrip van de Wolfsklip. Weder niet zeer gunstig. De bijlage van dit rapport bevat beschouwingen over de aansluiting der opnemingen rond Misool nabij Westpunt.
    No.219.: Valse Pisangs. Loden tussen Misool en N-Guinea. Mededeling dat de uit Misool bepaalde top der Binaja (op Ceram) niet de hoogste top is, doch die gemerkt 3007 op krt. 398. (ds. 3-221.) Rapport over astr. bepaalde plaats te Genei (ZW-kust Halmahera), breedte uit 2 sterren N en 2 sterren Zuid; lengte uit 2 sterren Oost en 2 sterren West t.o.v. Batavia-Oud. Het draadloos tijdsein werd aan de wal opgevangen, waardoor nauwkeurigheid verhoogd is. Gebruik van morse-schrijftoestel gaf geen voldoening. Bijl. 2- uitkomsten constanten-benadering en getijbeschrijving van Ganei, afgegeven aan getij-archief.
    No.221: Maart. Heropneming reede Panaroekan. Dreggen het gedeelte, dat verdach wordt ondiepten te bevatten, nauwkeurig en geheel af.
    No.222: Maart. Heropneming reede Polewali.
    No.223: Maart. Heropneming Noordingang Straat Laoet.
    No.224: April, met calque. Werken door het Noordelijk gedeel te van Straat Herberg en beW. Kasiroeta en Mandjoli. Sluiten aan door straat tusschen laatstgenoemde eilande. Deden waarnemingen omtrent getij-verlating in de straat t.o.v. Ternate en Laboeha. Mededeeling over enkele bij de triangulatie en aansluiting gebruikte bergtoppen in de Batjangroep.
    No.226: Juni. met calques. Vervolgen de opneming der Batjangroep. Werkten tusschen de eilanden tot om de zuid ruim uitzicht in Straat Batjan was verkregen Medeeling over den getijstroom in de straat.
    No.227: Onderzoek naar de nauwkeurigheid van enkele triangulaties met drijvend en verankerd schip.
    No.228: 1/2 Juli-1/2 Augustus. Beeindigen de opneming tusschen Mandjoli en Obit. Trianguleeren en looden daarna in straat Patientie tot Doworra. Deden stroomwaarnemingen.
    No.229: September, met triangulatie-schets. Trianguleeren en looden in de Weeds baai tusschen Weeda en Libobo. Beschouwingen over verschillen van ± 7" in breedte en 28" in lengte tusschen deze opneming, uitgaande van de in 1914 bepaalde plaats voor Weeda en de aldaar gemeten basis en de opneming der Westkust van Halmahera. Het getij volgt de constanten voor Patani. Nemen een astronomische peiling van poe Pisang uit het eindbaak op Tg. Libobo.
    No.230: Oct./Nov. 1926. Wiedie-eilanden, Veldmanrif, Jef-Doif. Verbinden deze laatste groep met: Gebee, Gagi, Batang Pele en Groot-Tam (Waigeo), top 655 op Batanta.
    No.234: Januari trianguleeren ter Zuidkust Batjan. Sluiten de triangulatien door straat Patientie en door Straat Herberg gevoerd met nog geen secunde verschil in breeddte en lengte. Bepaalden toppen op de eilanden der Ombigroep uit de triangulatie van Batjan. Maten een controlebasis met O.17 verschil. Namen het astronomisch punt Laboeha van Oudemans in de triangulatie op; bepaalden de astronomische breedte nogmaals; vonden voor beide bepalingen 28" verschil in breedte. Dit werd, in verband met uitkomsten controlebasis en van de triangulatie bij de aansluiting rond Batjan, toe geschreven aan locale attractie. Beloodden de Zuidkust van Mandioli en het grootste gedeelte der Zuidkust van Batjan. Weersomstandigheden matig gunstig.
    No.235: Februari met 2 calquen. Trianguleerden ZO. van Straat Patientie totdat aansluiting was verkregen met de triangulatie van het Zuidgedeelte der Weeda baai. Loodden ook op de Zuidkust van Batjan. In een bijlage worden beschouwingen gegeven over de aansluitingen der opnemingen van Halmahera beZuiden de lijn: Ternate-Boeli.
    No.236: Raddogram vermeldende ligging bk. Eind verbeterd volgens astronomische observatie Ganei en astr. peiling Eind-Pissang.
    No.237: Dezerzijdsch schrijven betreffende de aansluiting. Vraag zoo spoedig mogalijk Pisang van om de West te bepalen en voorstellen in te zenden aangaande netswijziging Z. Halmahera.
    No.238: 1/2 Mei tot 1/2 Juni. Werkten aan Hasselt, Geelmuiden en omgeving. Begonnen de opneming der Ombi groep. Maten een basis te Laiwoei en namen een astronomische breedte te Belang Belang.
    No.239: Juli. Trianguleeren en looden op NO.en O. kant Ombi groep; verkregen snijding op Pisang. Critiek op de motorsloepen, welke de commandant zeewaardig genoeg noemt, doch die kleiner zijn dan de vroegere stoomsloepen Overigens acht hij de motorsloepen uitmuntend.
    Bijlage. Beschouwingen over de aansluitingen van de netten van Zuid Halmahera en de Obi-eilanden.
    No.240: Aug. Werkten aan Nord- en NW. kust Ombi. Bepaalden Koerier rif.
    DOOS IV. (vervolg).
    No.241: Memorie over de aansluiting der opnemingen van Halmaheira, Misool, Salavatti, Ceram en Sermata-Eilanden. (Met bijlagen, waaronder een memorie betreffende de aansluiting ZW-kust N-Guinea en Aroe-Eil. bij Ceram, enz.).
    No.242: September. Beeindigden de opneming van Damar (bij S-Halmaheira), Hasselt, Geelmuiden en de Vijf-Eilanden: Vertrokken daarop naar Gagi, doch weersomstandigheden maakten het aldaar ongunstig, waarop naar Kawee op NW-hoek Waigeo. Trianguleerden daar in aansluiting op het werk van 1914 (B. Kruys). Beschrijvingen Z-kusten Batjan en Mandjoli aggegeven.
    No.243: October. Namen Gebee en Gagi op. Bepaalden Gagi en ZO-Gebee op bekende punten van de Waigeo-Triangulatie en Klaarbeek. Maten een basis op het eiland Fau (Gebee). Bepaalden een baak SLUIT op Weilon, nabij Ngollopoppo (-W-kant Djailolo passage). Observeerden nabij SLUIT en op Gagi voor lengte (draadloos) en breedte. Berekenden top 655 Batanta uit Gagi en Klaar. Vonden daarbij een verschil met de plaats voor dien top volgens de zeekaart. De verticale waterbeweging bleek te Fau voor reductie zeer voldoend overeen te stemmen met die van Moetoes Besar Volgens de constanten van l. g. plaats.- Voorstel aansluitingen Halmaheira en Obi met N-Guinea.
    No.244: Telegrammen Cdt. over uitkomsten nabij Tg. Ngollopoppo met aanbeveling netswijzigingen Oosthoek of te schorten.
    No.245: Aanvulling op de memorie van aansluiting en netswijziging van opnemingen Halmaheira enz (ds. 4-241). Betreft de keten: Waigeo-Gagi-Gebee-Halmaheira (hoek Ngollopoppo).
    No.246: Nadere motivering door Cdt van zijn telegrammen sub. 4-244.
    No.247: Half-November Eind-December. met 2 calques. Namen Joe en Oeta, NO van Gebee, op. Bepaalden een punt op Sajang en deden een verkenningstocht beN. de Djailolo-passage naar de aldaar op de kaart staande gevaren. Voeren beN. Halmaheira rond, vonden enige on-ontdekte gevaren Z v. Morotai.
    Namen vervolgens Majo en Tifore (beW Halmaheira) op. Bepaalden op elk een astronomisch punt en astronomische peilingen op NO-Celebes.
    Vertrokken vervolgens naar de ondiepten en eilanden tussen Ombi-Major en de Moö-eilanden. Namen deze eilanden en ondiepten op. Begonnen met de bebakening der Z-kust van Ombi.
    No.248: Januari. Trianguleeren en looden op Zuidkust Ombi major; verkrijgen aansluiting bij triangulatie Westkust met geringe verschillen. Observeeren voor de breedten op Gomoemoe, hetgeen 9" om de Zuid geeft, wat toegeschreven wordt aan locale attractie. Observeeren peilschaal te Wai Lower. Weder betrekkelijk gunstig.
    No.249.: Februari. Minuutblad onderzoek beZ. Ombi major afgegeven aan archief. Rapport over onderzoek naar rif beO. Gomoemoe en naar Talbot rif. Opgave van verdachte plekken tusschen Ombi major en de Jef Doif, welke te gelegener tijd door een vliegtuig behooren te worden onderzocht. Opgave getijconstanten Wai Lower ter Zuidkust Ombi major. Bespiegeling omtrent verloop getijgolven in deze streken.